【裁判字號】    94,訴,2559
【裁判日期】    950629
【裁判案由】    技師法
【裁判全文】
臺北高等行政法院判決
                                     94年度訴字第02559號
                              .
原      告  甲○○
訴訟代理人  陳明良律師
被      告  行政院公共工程委員會
代  表  人  吳澤成（主任委員）
訴訟代理人  乙○○兼送達代收.
            丙○○
上列當事人間因技師法事件，原告不服行政院公共工程委員會中
華民國94年6 月16日工程懲覆字第93012801號技師懲戒覆審決議
，提起行政訴訟。本院判決如下：
    主  文
原告之訴駁回。
訴訟費用由原告負擔。
    事  實
一、事實概要：緣原告前領有土木工程科技執字第001023號技師
    執業執照，其於民國（下同）89年12月22日登記受聘於廣隆
    營造股份有限公司（下稱廣隆公司）擔任專任工程人員執行
    技師業務。經營造業主管機關臺中縣政府查認原告於90年2
    月至12月間同時任職於松竹工程顧問有限公司（下稱松竹公
    司）執行技師業務，擔任松竹公司所承接「金門縣金城鎮都
    市計劃區用戶接管」案之計畫主持人，涉嫌違反營造業管理
    規則第18條第1 項規定，遂將原告移付懲戒。經被告所屬技
    師懲戒委員會以原告違反技師法第19條第1 項第3 款、同法
    施行細則第3 條前段及營造業管理規則第18條第1 項之規定
    ，依技師法第39條第1 款、第41條第1 項第3 款規定，作成
    92年12月31日工程懲字第91082801號懲戒決議書（下稱原處
    分），決議原告應予停止業務5 個月。原告不服，向被告所
    屬技師懲戒覆審委員會提出覆審，經覆審駁回，原告仍不服
    ，遂提起本件行政訴訟。
二、兩造聲明：
  (一)原告聲明求為判決：覆審決議及原處分均撤銷。
  (二)被告聲明求為判決：駁回原告之訴。
三、兩造之主張：
甲、原告主張之理由：
一、原告在松竹公司擔任專案計畫主持人工作，並非如營造業管
    理規則第18條第1 項所限制之依技師法第6 條規定，以「執
    業技師」之資格受聘於松竹公司執行「執業技師」之業務。
    原告在松竹公司擔任專案計畫主持人工作，與技師法第6 條
    規定之「執行技師業務」工作，根本無關。被告稱原告在松
    竹公司依技師法第6 條規定「執行技師業務」，明顯誤會。
    詳述如下：
  (一)建築法第15條第1 、2 項規定：「營造業應設置專任工程人
    員，負責承攬工程之施工責任。營造業之管理規則，由內政
    部定之。」內政部依據此法律授權而訂定營造業管理規則，
    供辦理營造業管理之依據。該法條之授權範圍，當然包括所
    謂「專任工程人員」之定義在內。而行政機關行使公權力時
    ，對於有關「專任工程人員」意義之解釋，當應以「營造業
    管理規則」所規範解釋者為準，依法實不容行政機關在該規
    則所解釋範圍外，任意擴張解釋，更不得以其擴張解釋，對
    技師為懲戒處分，據以剝奪憲法所保障人民之工作權。此方
    符合行政程序法第4 條：「行政行為應受法律及一般法律原
    則之拘束。」及中央法規標準法第5 條：「左列事項應以法
    律定之：．．．二、關於人民之權利義務者。」之規定。
  (二)據營造業管理規則對「專任工程人員」之定義觀之，該規則
    第18條前段規定：「營造業之專任工程人員應為繼續性之從
    業人員，不得以定期契約勞工、公務員或開業之建築師任之
    。」此前段規定係認專任工程人員之工作有繼續性，故規定
    專任工程人員與營造業所訂立之僱傭契約契，應依勞動基準
    法規定，不得訂定定期性契約關係，僅得訂定不定期契約；
    另規定專任工程人員不得具有公務員或開業建築師之身份。
    至於同條第18條之後段規定：「並不得再依技師法第6 條規
    定執行其他業務或兼任其他營造業之職務。」該後段顯然係
    對專任工程人員兼職之限制。依其文義，限制其不得再依技
    師法第6 條規定，以「執業技師」資格設立技師事務所，或
    受聘或組織技術顧問機構，或受聘於依法令必須聘用執業技
    師之營利事業或機構等方式「執行業務」。而所謂「執業技
    師」、「執行業務」，依技師法第7 條第1 項規定：「領有
    技師證書，具有各該科服務年資2 年以上者，經向中央主管
    機關申請發給執業執照後，始得執行業務。」亦即技師據中
    央主管機關申請發給之「執業執照」執行技師業務，方為「
    執業技師」、「執行業務」。否則，雖取得技師證書，而非
    以執業執照受僱於技術顧問機構或技師事務所，根本非技師
    法第6 條之「執業技師」、「執行業務」。
  (三)在松竹公司中，依技師法第6 條規定以中央主管機關申請發
    給之「執業執照」在松竹公司以「執業技師」身分「執行技
    師業務」者，僅該公司負責人王棟龍1 人。原告並非依技師
    法第6 條在該公司以「執業技師」身分「執行技師業務」，
    已非常明確。被告未查明事實，稱原告受雇於松竹公司係依
    技師法第6 條以「執業技師」身分「執行技師業務」，明顯
    與事實不符。被告根據該不實事實懲戒原告，明顯違法不當
    ，且系爭懲戒處分剝奪原告工作權，已嚴重侵害原告權益。
二、被告認定原告違反營造業管理規則第18條第1 項規定，另引
    用改制前行政法院75年度判字第2257號判例，稱營造業管理
    規則所指之「專任工程人員」係「不得兼任任何業務或職務
    。」惟查，被告此認定亦與事實及法律規定不符：
  (一)按改制前行政法院75年度判字第2257號判例係對於勞工保險
    條例施行細則第23條中「專任」意義所為之解釋，按該解釋
    僅對勞工保險相關事宜發生效力，與營造業之「專任工程人
    員」根本無關。
  (二)對於所謂「專任工程人員」之職務性質及兼職之規定，係據
    建築法第15條第2 項規定授權內政部訂定營造業管理規則定
    義及規範，故與建築法相關之「專任工程人員」之任職及兼
    職規定，當應以營造業管理規則之規定為準，斷無再引用完
    全不相干之勞工保險規定解釋之理。更何況該判例所解釋之
    勞工保險條例施行細則第23條，已因嗣後修法，早已廢止適
    用，被告竟引用已不存在法條之解釋，以取代法律授權制定
    之營造業管理規則，顯無理由。
  (三)所謂法令之解釋，當必在法令之文義不明確，方有解釋空間
    。否則，如法令文義已非常明確，行政機關自無權再為與法
    令文義牴觸之解釋。尤其關於憲法所保障人民工作權，如擬
    加以限制，依中央法規標準法第5 條規定必須以法律定之，
    更不容行政機關任意以解釋取代之。被告將營造業管理規則
    第18條第1 項文義規定之「不得再依技師法第6 條規定執行
    其他業務或兼任其他營造業之職務。」解釋成「不得兼任任
    何業務或職務。」被告之解釋不但與法令文義內容矛盾，且
    明顯違反法律保留原則。
  (四)按營造業管理規則第18條第1 項規定，係採「列舉禁止」方
    式規範專任工程人員之兼任，依該規定文義，除列舉禁止之
    兼任工作外，其餘之工作，基於一般人民對該法令文義形式
    之信賴，自均得兼任之，依行政程序法第8 條之誠信原則及
    信賴保護原則，人民該信賴亦應受保護。行政機關非但未保
    障人民之該信賴，反而對於信賴者處罰之，明顯違法。
  (五)按現行營造業法第34條第1 項規定：「營造業之專任工程人
    員應為繼續性之從業人員，不得以定期契約勞工、公務員或
    開業之建築師任之。並不得兼任其他業務或職務。但經中央
    主管機關認可之兼任教學、研究、勘災、鑑定或其他業務、
    職務者，不在此限。」雖改採「概括禁止」形式，然在一定
    條件下，尚容許專任工程人員兼任他工作。由此可見專任工
    程人員之工作，本質上，並非完全不能兼任他職。被告對於
    營造業管理規則所採「列舉禁止」之規範方式，亦即文義上
    未列舉禁止者，係得兼任之規定，竟解釋稱係「完全不得為
    任何兼任」之意，反較營造業法採「概括禁止」規定者為嚴
    。不但邏輯上矛盾，且禁止、准許之規範竟可由行政機關之
    解釋改變之，誠已漫無章法。如容許行政機關之解釋得如此
    為之，且對人民發生效力，而可對人民之工作權加以剝奪，
    甚至可基於其解釋對人民予以處罰，人民必將無所適從，且
    人民權利之保障亦將蕩然無存。為此，司法機關為人民權利
    之最後防線，縱行政機關認營造業管理規則之訂定確有如何
    不妥，但法令訂定妥當與否之責任，實不應由信賴法令規定
    之人民承擔。
三、有關被告引內政部93年5 月19日台內營字第0930006685號函
    ，稱營造業管理規則第18條第1 項前段規定「營造業之專任
    工程人員應為繼續性之從業人員，不得以定期契約勞工、公
    務員或開業之建築師任之。」其中所指之「繼續性之從業人
    員」係指「不得兼任任何業務或職務」之意，係完全扭曲該
    管理規則之真意。蓋依營造業管理規則第18條第1 款之文義
    ，其所指之「營造業之專任工程人員應為繼續性之從業人員
    」，顯然係相對於接續之「不得以定期契約勞工規定而訂」
    ，亦即規定該工作為「繼續性工作」，依勞動基準法第9 條
    第1 項規定：「勞動契約，分為定期契約及不定期契約。臨
    時性、短期性、季節性及特定性工作得為定期性契約，有繼
    續性工作應為不定期契約。」該聘僱專任工程人員之契約，
    因工作有「繼續性」，故應約定為「不定期」契約，不得以
    「定期契約」訂定。該應以「不定期契約」約定之規定，根
    本與該工作「是否得兼任其他工作」之規定完全無關。被告
    援引上開內政部函釋，竟將該工作應訂不定期契約之規定，
    任意擴張解釋成「不得兼任何業務及職務」，已明顯錯誤。
    何況被告更引其錯誤解釋，限制原告工作權及據以懲戒原告
    ，明顯違法不當。
四、至於被告所指原告參與之「金城都市計劃區污水用戶接管工
    程」專案小組工作，查原告並非該案之主持，亦非松竹公司
    之執業技師，亦非以「執業技師」執行業務，詳述如下：
  (一)原告參與該小組，係以提供諮詢之小組成員身份參與，並非
    「計畫主持」。原告未受僱於該公司亦未在該公司擔任任何
    職務。
  (二)原告參與該小組僅開會兩次，原告在該會議中，並未發言。
  (三)被告所提之原告名義圖章，查該圖章僅表明原告為土木技師
    考試及格者而已。該印章並非「執業技師」之「執業圖記」
    。此由被告所提之原告名義圖章中所載之「台檢字第486 號
    」係「技師及格證書」之文號。至於原告之土木技師「執業
    執照」文號為「技執字第001023號」，該圖章顯非原告之技
    師執業圖記。被告稱該印章係原告之「技師執業圖記」，明
    顯不實。
  (四)綜上，原告顯然非以技師法第6 條規定以「執業技師」之身
    份受僱於松竹公司，僅係以非執業技師身份出席專案小組接
    受諮詢而已。何況松竹公司負責人即為「執業技師」，根本
    無再聘其他執業技師之必要。原告並無違反營造業管理規則
    第18條第1 項情事，非常明確。
乙、被告主張之理由：
一、按營造業管理規則第18條第1 項前段規定：「營造業之專任
    工程人員應為繼續性之從業人員」，故技師以登記受聘營造
    業之方式執行技師業務，依上述規定所示，僅得在同一執業
    機構執行業務，應為專任工程人員，且為繼續性之從業人員
    。而所謂專任者，依改制前行政法院75年判字第2257號判例
    意旨，係以「凡辦公時間內全部在聘僱機關服務或受聘僱用
    機關之支配於室外服務並依規定支領全部時間之報酬者屬之
    。如僅以部分時間為聘僱用機關工作支領車馬費或研究費等
    其他報酬者，應非專任人員。並無按日計酬，按時計酬，按
    件計酬之分別。」故技師受聘營造業擔任專任工程人員即應
    為繼續性之從業人員，於辦公時間內全部在聘僱廠商服務或
    受聘僱用廠商之支配於室外服務並依規定支領全部時間之報
    酬，且負承攬工程之施工責任。另依內政部93年5 月19日台
    內營字第0930006685號函釋：「．．．營造業管理規則第18
    條第1 項規定：『營造業專任工程人員應為繼續性之從業人
    員，不得以定期契約勞工、公務員或開業之建築師任之，並
    不得再依技師法第6 條規定執行其他業務或兼任其他營造業
    之職務。』．．．是營造業專任工程人員依上開規定，應為
    專職並常赴工地現場，執行法令所賦予之任務。其立法意旨
    在要求專任工程人員應專注於營造業業務，並確保工程品質
    、維護公共安全，與營造業管理規則相關規定相銜接，且皆
    強調專任工程人員之專任性及繼續性，自不得再兼任其他業
    務或職務之規定甚為明確。．．．有關營造業管理規則第18
    條第1 項之適用要件，無須同時具備『以定期契約勞工、公
    務員或開業之建築師任之』或『再依技師法第6 條規定執行
    其他業務或兼任其他營造業之職務』之要件，以其違反繼續
    性之規定已足當之。」
二、依營造業管理規則第6 條規定：「設立營造業者，應報請內
    政部許可，並應於許可後6 個月內向內政部申領營造業登記
    證書。．．．。前項登記證書有效期限為5 年，營造業應於
    登記期限屆滿前3 個月，向內政部申請複查，並換領登記證
    書，始得繼續營業。前項複查項目為負責人、專任工程人員
    ．．．。」第7 條第1 項第2 款規定：「申請登記為丙等營
    造業者，應具下列條件：．．．二、置有專任工程人員1 人
    以上。」（同規則第8 條第1 項第3 款、第9 條第1 項第3
    款亦有相同規定）、第14條規定：「營造業登記申請書，應
    載明下列事項：．．．三、專任工程人員姓名、出生年月日
    、住址及履歷。．．．八、專任工程人員之簽名及印鑑。」
    又技師法第8 條第1 項第4 款規定：「執業執照，應記載左
    列事項：．．．四、執業機構名稱及所在地。」第9 條第4
    款規定：「中央主管機關應備置技師登記簿，記載左列事項
    ︰．．．四、執業機構名稱及所在地。」由上開規定可知專
    任工程人員之設置，係營造業許可登記之必要條件，廣隆公
    司之所以許可設立登記為營造業，其僱用原告為專任工程人
    員是許可條件之一，因此營造業管理規則第18條第1 項係為
    落實營造業專任工程人員之專任性之強制規定。所謂「專任
    」，係指專職，並常赴工地現場執行業務，其目的在要求營
    造業專任工程人員專注於營造業業務，確保工程品質，維護
    公共安全。故技師登記受聘營造業擔任專任工程人員者，自
    應專任專職於登記受聘之執業機構，不得再兼任其他業務或
    職務，始符合營造業管理規則及本法規範意旨。
三、原告所涉情節，依營造業主管機關臺中縣政府查認所附原告
    勞工保險投保資料，於89年9 月11日起投保於松竹公司，且
    未有退保記錄；另依松竹公司90年度技術顧問機構年度業務
    報告書之該年度服務案件辦理情形逐案報告表中，原告擔任
    該公司所承接金城都市計畫區污水用戶接管委託設計及監造
    技術服務案之計畫主持人，主持期間為90年2 月至90年12月
    ；又依金城都市計劃區污水用戶接管工程委託設計監造契約
    書之立契約人乙方即松竹公司，其所列之專業工程技師中，
    原告為其中之一，原告並於其姓名下用印，簽約日期為90年
    3 月6 日，該計畫之專業小組主要工作成員並列有原告之姓
    名、資歷，且松竹公司所提出之設計圖說並加蓋原告之技師
    執業圖記，可知原告自89年12月22日起，迄93年8 月12日任
    職廣隆公司擔任專任工程人員期間，於90年2 月起，迄90年
    12月實係同時任職於松竹公司，違反營造業管理規則第18條
    第1 項規定自明。
    理  由
壹、程序方面：
    本件原告起訴後，被告之代表人已由郭瑤琪變更為吳澤成，
    茲由新任代表人具狀聲明承受訴訟，核無不合，應予准許，
    先為明。
貳、實體方面：
一、按「技師不得有左列行為：．．．三、執行業務時違反與業
    務有關之法令。」、「技師有左列情形之一者，除依本法規
    定處分外，應付懲戒：一、違反本法所定之行為者。」、「
    技師違反本法者，依左列規定懲戒之：．．．三、違反第19
    條第1 項第2 款至第7 款規定情事之一者，應予停止業務或
    廢止執業執照。」、「技師僅得在同一執業機構執行業務。
    」行為時技師法第19條第1 項第3 款、第39條第1 款、第41
    條第1 項第3 款及技師法施行細則第3 條前段分別定有明文
    。次按「營造業之專任工程人員應為繼續性之從業人員，不
    得以定期契約勞工、公務員或開業之建築師任之，並不得再
    依技師法第6 條規定執行其他業務或兼任其他營造業之職務
    。」行為時營造業管理規則第18條第1 項定有明文。技師法
    施行細則係行政院依技師法第49條之授權訂定，營造業管理
    規則係內政部依建築法第15條第2 項之規定授權訂定，經核
    均未逾越母法，行政機關辦理相關案件，自得據之適用。準
    此，技師以登記受聘營造業之方式執行技師業務，依前開規
    定，僅得在同一執業機構執行業務，應為專任工程人員，且
    為繼續性之從業人員。而所謂「專任」者，依改制前行政法
    院75年判字第2257號判例所示，係以「凡辦公時間內全部在
    聘僱機關服務或受聘僱用機關之支配於室外服務並依規定支
    領全部時間之報酬者屬之。如僅以部分時間為聘僱用機關工
    作支領車馬費或研究費等其他報酬者，應非專任人員，並無
    按日計酬、按時計酬、按件計酬之分別。」此「專任」之解
    釋，核與上揭營造業管理規則第18條第1 項規定之專任工程
    人員應為繼續性之從業人員規定無違，被告據以引用，並無
    違誤。故技師受聘營造業擔任專任工程人員即應為繼續性之
    從業人員，於辦公時間內全部在聘僱廠商服務或受聘僱用廠
    商之支配於室外服務並依規定支領全部時間之報酬，且負承
    攬工程之施工責任，技師若違反上開規定，則應依技師法第
    39條第1 款及第41條第1 項第3 款予以懲戒，合先敘明。
二、次依92年2 月7 日制定公布施行之營造業法第7 條規定，技
    師受聘綜合營造業擔任專任工程人員僅須領有技師證書，與
    營造業管理規則第7 條至第9 條規定應領有技師執業執照不
    同，故技師擔任營造業專任工程人員者，如其違規情節發生
    在92年2 月9 日以前者，其行為違反當時之營造業管理規則
    第18條「營造業之專任工程人員應為繼續性之從業人員，不
    得以定期契約勞工、公務員或開業之建築師任之，並不得再
    依技師法第6 條規定執行其他業務或兼任其他營造業之職務
    。」規定，因具執業技師身分，故仍應依技師法相關規定懲
    戒。換言之，在營造業法公布施行前，執業技師擔任營造業
    之專任工程人員違反營造業管理規則者，不論於營造業法公
    布施行前或施行後移送被告所屬技師懲戒委員會處理者，在
    營造業法公布施行後，仍由被告所屬技師懲戒委員會依技師
    法相關規定處理。
三、本件原告前領有技執字第001023號技師執業執照，於89年12
    月22日登記受聘於廣隆公司擔任專任工程人員執行技師業務
    迄今，為原告所不爭，復有營造業登記申請書、技師執業執
    照公告等附原處分卷可稽，為可確認之事實。惟原告經營造
    業主管機關臺中縣政府查認原告於90年2 月至12月間同時任
    職於松竹公司執行技師業務，涉嫌違反營造業管理規則第18
    條第1 項規定，遂移付被告懲戒。核原告違規情節，發生於
    90年2 月至12月，依上開論述，被告依技師法及行為時營造
    業管理規則相關規定予以懲戒，並無不合。
四、原告雖主張其僅在松竹公司擔任專案計畫主持人工作，並非
    如營造業管理規則第18條第1 項所限制之依技師法第6 條規
    定，以「執業技師」之資格受聘於松竹公司執行「執業技師
    」之業務，並無違反營造業管理規則第18條第1 項情事云云
    。惟查：
  (一)按營造業管理規則第18條第1 項前段、技師法施行細則第3
    條前段等，均係要求營造業專任工程人員、執業技師應當「
    專任」其職，此觀營造業管理規則第6 條「設立營造業者，
    應報請內政部許可，並應於許可後6 個月內向內政部申領營
    造業登記證書。．．前項登記證書有效期限為5 年，營造業
    應於登記期限屆滿前3 個月，向內政部申請複查，並換領登
    記證書，始得繼續營業。前項複查項目為負責人、專任工程
    人員．．。」、第14條「營造業登記申請書，應載明下列事
    項：．．三、專任工程人員姓名、出生年月日、住址及履歷
    。．．八、專任工程人員之簽名及印鑑。」及技師法第8 條
    「執業執照，應記載左列事項：．．四、執業機構名稱及所
    在地。．．」、第9 條「中央主管機關應備置技師登記簿，
    記載左列事項︰．．四、執業機構名稱及所在地。．．」規
    定甚明。故技師登記受聘營造業擔任專任工程人員者，應專
    任專職於登記受聘之執業機構，且為繼續性之從業人員，不
    得再依技師法第6 條規定執行業務或兼任其他營造業之職務
    。
  (二)次按技師法第6 條第1 項係規定：「技師應依左列方式之一
    執行業務：一、單獨設立技師事務所或與其他技師組織聯合
    技師事務所。二、受聘於技術顧問機構或組織技術顧問機構
    。三、受聘於前款以外依法令規定必需聘用技師之營利事業
    或機構。」，依行為時營造業管理規則第18條第1項 立法意
    旨在於「專任」、「不得兼職」，已見前述，該條文所謂「
    繼續性從業人員」之解釋，即應為目的性擴張，認定「未專
    任」者，即屬「非繼續性從業人員」。參酌內政部93年5 月
    19日台內營字第0930006685號函謂：「．．．營造業管理規
    則第18條第1 項規定：『營造業專任工程人員應為繼續性之
    從業人員，不得以定期契約勞工、公務員或開業之建築師任
    之，並不得再依技師法第6 條規定執行其他業務或兼任其他
    營造業之職務。』適用要件，無須同時具備『以定期契約勞
    工、公務員或開業之建築師任之』或『再依技師法第6 條規
    定執行其他業務或兼任其他營造業之職務』之要件，以其違
    反繼續性之規定已足當之」等語，與前揭法理相符，行政機
    關予以適用，尚無違誤。至於營造業法於92年2 月7 日制定
    公布，該法第34條第1 項規定：「營造業之專任工程人員，
    應為繼續性之從業人員，不得為定期契約勞工，並『不得兼
    任其他業務或職務』。．．．」，將營造規則第18條第1 項
    之「不得再依技師法第6 條規定執行其他業務或兼任其他營
    造業之職務。」等字樣，改為「不得兼任其他業務或職務。
    」，正是將過去之解釋變成明文，而非變更過去之見解。因
    此所謂「兼任其他營造業之職務」並不以技師法第6 條規定
    為前提要件，亦即，技師登記受聘營造業擔任專任工程人員
    而兼任其他營造業之非技師業務，亦在禁止之列。故技師若
    有違反者，則係違反與業務有關之法令，應依技師法第39條
    第1 款及第41條第1 項第3 款規定，予以懲戒。
  (三)司法院釋字第394 號解釋文，明揭建築法第15條第2 項規定
    ：「營造業之管理規則，由內政部定之」，概括授權訂定營
    造業管理規則，此項授權條款雖未就授權之內容與範圍為明
    確之規定，惟依法律整體解釋，應可推知立法者有意授權主
    管機關，就營造業登記之要件、營造業及其從業人員之行為
    準則、主管機關之考核管理等事項，依其行政專業之考量，
    訂定法規命令，以資規範。而申請登記為丙級（等）、乙級
    （等）或甲級（等）營造業者，應具置有專任工程人員1 人
    以上之條件，此觀營造業管理規則第7 條至第9 條規定自明
    。由上開規定可知專任工程人員之設置，係營造業許可登記
    之必要條件，廣隆公司之所以許可設立登記為營造業，其僱
    用原告為專任工程人員是許可條件之一，因此營造業管理規
    則第18條第1 項係為落實營造業專任工程人員之專任性之強
    制規定。所謂「專任」，係指專職，並常赴工地現場執行業
    務，其目的在要求營造業專任工程人員專注於營造業業務，
    確保工程品質，維護公共安全。蓋營造物安全關係重大，有
    賴專任技師親自於工地隨時注意，其他工地人員可能因專業
    能力不足，忽略可能發生之危險，專任技師自不能僅依賴其
    他工地人員之注意，以「隨時待命到場」之方式來執行職務
    ，且技師縱使專業能力精良，但個人工作時間有限，一旦其
    專任工作時間因其他兼職而減縮，即有疏忽營造工作而造成
    公安事故之風險，法律因而不僅於公安事故發生後追究專任
    工程人員之責任，且於事先即預為防範，將「專任工程人員
    」之設置作為營造公司之許可設立條件之一，行為時營造業
    管理規則第18條立法目的即在於「專任工程人員必須將全部
    精力投注於專任工作上，不得兼職」，用以防範可能發生之
    危險。故技師登記受聘營造業擔任專任工程人員者，自應專
    任專職於登記受聘之執業機構，不得再兼任其他業務或職務
    ，始符合營造業管理規則及技師法規範意旨。
  (四)查原告身為營造業廣隆公司之專任工程人員，廣隆公司亦因
    此而得以登記為營造業者，則原告為營造業管理規則第18條
    第1 項所謂之「專任工程人員」，應無疑義。職是，廣隆公
    司所登記之專任工程人員即原告，依營造業管理規則第18條
    第1 項規定，應為繼續性之從業人員，並不得再依技師法第
    6 條規定執行業務或兼任其他營造業之職務。惟其於90年2
    月至12月間同時任職松竹公司，就松竹公司所承攬「金城都
    市計劃區污水用戶接管工程委託設計監造技術服務」，擔任
    該專案小組主要工作成員之一，有松竹公司技術顧問機構年
    度業務報告書、本年度服務案件辦理情形逐案報告表在卷可
    按，查該技術服務之設計圖說上加蓋原告之技師執業圖記，
    且依松竹公司之金城都市計畫區污水用戶接管工程委託設計
    監造契約書上，原告亦以專業工程技師之名義用印，顯見原
    告應有於任職廣隆公司期間另在松竹公司執行技師業務之事
    實，原告辯稱其非以執業技師受聘云云，惟其實際上既有兼
    職專業工程技師業務，亦屬違反營造業管理規則第18條第1
    項不得兼任其他營造業之職務之立法意旨，至其名義上以何
    名義受聘應非所問，原告主張顯與上揭契約書所載不符，不
    足採信。至原告雖辯稱其於89年12月22日任職於廣隆公司前
    即加入該公司之勞健保，而松竹公司漏未辦理其勞保退保，
    乃松竹公司之行政疏失，且自89年12月22日起，原告即無松
    竹公司之薪資所得云云，惟原告投保全民健康保險、勞工保
    險與否或領有薪資所得與否，尚無解於其任職廣隆公司期間
    另在松竹公司執行專業工程技師業務之事實，亦均與其是否
    違反營造業管理規則「專任專職」規定之認定無涉，該兼職
    行為顯已違反技師法第19條第1 項第3 款及同法施行細則第
    3 條前段暨行為時營造業管理規則第18條第1 項之規定。
  (五)縱依原告主張其於松竹公司非以技師法第6 條第3 款規定執
    行技師業務，且依卷附臺灣省土木技師公會93年6 月30日（
    93）省土技字第2857號函復意見之說明二所指松竹公司負責
    人王棟龍出具之證明證實原告雖列名為該計畫之主持人但並
    非實際上之主持人，又於同時間未支領該計畫之任何薪資或
    酬勞乙節屬實，惟原告既屬列名為松竹公司上揭計畫之主持
    人即已違反前述法規「專任專職」之規定；至於是否領有薪
    資或酬勞係當事人間之約定，自不得作為原告有無違反前述
    法規之論據。從而，本件原告既未專任於廣隆公司，難謂係
    廣隆公司之「繼續性從業人員」，原告即已違反營造業管理
    規則第18條第1 項「營造業專任工程人員應為繼續性之從業
    人員」之規定，原告主張其於松竹公司僅提供咨詢服務，並
    未違反營造業管理規則第18條第1 項規定云云，亦不足採信
    。
五、至原告認被告為本件懲戒處分有違憲法對人民工作權之保障
    云云。惟查：
  (一)憲法第15條規定：「人民之生存權、工作權及財產權，應予
    保障。」，第23條規定：「以上各條列舉之自由權利，除為
    防止妨礙他人自由，避免緊急危難，維持社會秩序或增進公
    共利益所必要者外，不得以法律限制之。」，可知於防止妨
    礙他人自由，避免緊急危難，維持社會秩序或增進公共利益
    所必要之前提下，仍得以「法律」限制人民之工作權，行政
    機關本於法律之規定，而為剝奪或限制人民工作權之處分，
    自無違憲之可言。
  (二)本件法律（技師法第19條第1 項第3 款、第39條第1 款、第
    41條第1 項第3 款及行為時營造業管理規則第18條第1 項）
    已規定專任技師不得兼職，該等限制人民工作權之法律，於
    未經大法官會議解釋宣告違憲前，法院及行政機關均不得拒
    絕適用，原懲戒決議依據前揭法律之規定，處分原告停業5
    個月，純係依法行政，並無違憲之可言。
六、從而，原懲戒決議以原告違反行為時技師法第19條第1項第3
    款、同法施行細則第3 條前段及營造業管理規則第18條第1
    項等規定，依行為時技師法第39條第1 款及第41條第1 項第
    3 款規定，所為原告應予以停止業務5 個月之決議，認事用
    法並無違誤，覆審決議予以維持，亦稱妥適。原告徒執前詞
    ，訴請撤銷，為無理由，應予駁回。
七、本件事證已臻明確，兩造其餘之主張及陳述，均與本件判決
    結果不生影響，故不逐一論述，併此敘明。至原告聲請本院
    向勞工保險局函查原告於90年2 月至91年12月間之投保單位
    為何及聲請本院向國稅局稅捐稽徵機關函查原告於90年及91
    年間向松竹公司領取之薪資或執行業務所得金額，核與本件
    判決結果之認定亦屬無涉，本院因認並無函查之必要，亦此
    敘明。
據上論結，本件原告之訴為無理由，爰依行政訴訟法第98條第3
項前段，判決如主文。
中    華    民    國    95    年    6     月    29    日
                       第三庭審判長法  官  姜素娥
                                   法  官  吳東都
                                   法  官  陳秀
上為正本係照原本作成。
如不服本判決，應於送達後20日內，向本院提出上訴狀並表明上
訴理由，如於本判決宣示後送達前提起上訴者，應於判決送達後
20日內補提上訴理由書（須按他造人數附繕本）。
中    華    民    國    95    年    6     月    29    日
                                   書記官  呂美玲


司法院資訊處製作；財團法人民間司法改革基金會備份。
